【裁判字號】    90,上訴,1251
【裁判日期】    900911
【裁判案由】    偽造文書等
【裁判全文】
臺灣高等法院刑事判決                            九十年度上訴字第一二五一號
    上  訴  人
    即  被  告  甲○○
右上訴因偽造文書等案件，不服台灣台北地方法院八十九年度訴字第一六七０號，中
華民國九十年三月二日第一審判決（起訴案號：台灣台北地方法院檢察署八十八年偵
字第二０四一四號）提起上訴，本院判決如左：
    主  文
原判決撤銷。
甲○○無罪。
    理  由
一、公訴意旨略以：被告甲○○原係逸東休閒股份有限公司（下稱逸東公司）業務員
    ，於民國八十八年七月七日至桃園縣蘆竹鄉○○路○段六十六之八號六樓乙○○
    任職之處所，意圖招為自己及逸東公司不法之所有，向乙○○佯稱為免公司誤認
    其未善盡招攬客戶之職責，遂要求乙○○填具入會申請書，以向其公司交代，並
    保證待乙○○之妻於同月十日返國詳閱入會資料後，給予七日之考慮期。乙○○
    不疑有他，遂填具逸東公司入會申請書，惟空留「入會日期」、「刷卡日期」及
    「授權號碼」等欄位未予填載，並囑甲○○勿擅自填載，並經甲○○應允。詎甲
    ○○竟意圖為自己及逸東公司不法之所有，於同年月八日及未經乙○○之許可擅
    自於前揭入會申請書上，填載授權號碼為「０一九一八八」、入會日期為「八十
    八年七月八日」、刷卡日期為「八十八年七月八日」，並逕交予不知情之會計潘
    秀霞逕向信用卡銀行申請付款新台幣三萬六千元之入會費，以此方式謀取不法所
    得，致生損害於乙○○，因認被告甲○○涉犯刑法第二百十六條、第二百十條行
    使偽造私文書及第三百三十九條第一項詐欺取財罪嫌。
二、按犯罪事實應依證據認定之，無證據不得推定其犯罪事實；又不能證明被告犯罪
    者，應諭知無罪之判決。刑事訴訟法第一百五十四條、第三百零一條第一項前段
    分別定有明文。又認定不利於被告之事實，須依積極證據，苟積極證據不足為不
    利於被告事實之認定時，即應為有利於被告之認定，更不必有何有利之證據（最
    高法院三十年上字第八一六號判例參照）。另事實之認定，應憑證據，如未能發
    現相當證據，或證據不足以證明，自不得以推測或擬制之方法，以為裁判基礎。
    而認定犯罪事實所憑之證據，雖不以直接證據為限，間接證據亦包括在內，然而
    無論直接或間接證據，其為訴訟上之證明，須於通常一般之人均不致有所懷疑，
    而得確信其為真實之程度者，始得據為有罪之認定，倘其證明尚未達到此一程度
    ，而有合理之懷疑存在，無從使事實審法院得有罪之確信時，即應由法院諭知被
    告無罪之判決（最高法院四十年台上字第八六號、七十六年台上字第四九八六號
    判例意旨參照）。次按刑法第二百十條偽造文書罪之成立，以無制作權而擅自制
    作為必要，又偽造必係冒用或捏造他人名義而制作文書，如以自己名義制作文書
    ，或自己本有制作權，縱有不實之記載，或其所制作之內容虛偽，除有特別規定
    者外，要難論以該罪。又偽造既係無制作權而擅自制作而言，是制作人必有無制
    作權之認識，始克與擅自制作相當，否則行為人因欠缺偽造之故意，即難以該罪
    相繩（最高法院八十三年度台上字第一五零六號判決意旨參照），而刑法第三百
    三十九條第一項之詐欺取財罪，更須有為自己或第三人不法之所有之意圖，而以
    詐術使人將本人或第三人之物交付，始足當之，此觀該條之規定自明。
三、訊據上訴人即被告甲○○固供承：伊有於八十八年七月七日至告訴人乙○○任職
    之處所，遊說告訴人參加逸東公司旅遊會員，而得告訴人親自簽名於入會申請表
    ，並由其代為填寫信用卡卡號，註明「就張小姐七月十日看到資料算起之七日內
    皆可享考慮期」，且該入會申請表上之「刷卡日期」、「授權號碼」、「入會日
    期」當時並未填寫等事實，惟堅決否認有何行使偽造私文書及詐欺取財之犯行，
    辯稱：告訴人稱其不欲入會，顯非事實，蓋如告訴人無意入會，焉有可能於入會
    申請表上之「信用卡簽名」處簽名，並將信用卡卡號交予被告抄寫？又所稱保留
    「入會日期」、「刷卡日期」、「授權號碼」等三個欄位空白，係其為免逸東公
    司向發卡銀行請款之證明云云，亦與事實不符。蓋信用卡授權號碼非持卡人所得
    知悉，乃特約商店與發卡銀行之內部程序，故持卡人是否填載授權號碼，與其是
    否決定消費簽帳，係屬二事。而「入會日期」及「刷卡日期」之填載，依逸東公
    司作業流程，須向發卡銀行查詢授權號碼及授權額度無問題後，再為是否核准該
    消費者入會之決定，也才有填寫日期之問題，告訴人於七月七日填寫入會資料當
    時，依公司作業流程之規定，本即無從加以填載，伊絕無偽造文書及詐欺取財等
    語。
四、本院經查：本件被告自偵查、原審迄本案審理時，始終供稱：伊係依公司程序辦
    理，堅詞否認有何行使偽造文書、詐欺取財等犯行。而本件公訴人指述被告涉犯
    行使偽造文書、詐欺取財等罪嫌，無非以公訴事實，業據告訴人乙○○到庭指訴
    歷歷，並經證人即告訴人之同事鍾盟琦到庭證稱：「八十八年七月七日案發時，
    告訴人將其所填空留授權號碼、入會日期及刷卡日期欄之入會申請書，交伊影印
    留存以為證明」等情；復經證人即逸東公司會計潘秀霞到庭證稱被告交予伊之告
    訴人入會申請書上，其授權號碼、入會日期及刷卡日期等欄均已填妥等語，並有
    告訴人所提其未填載授權號碼、入會日期及刷卡日期等欄之入會申請書影本及被
    告所偽填之入會申請書影本各一份附卷可稽資為論據。惟查：
  (一)告訴人之指訴，係以使被告受刑事追訴為目的，是其陳述是否與事實相符，仍應
    調查其他證據以資審認，最高法院五十二年台上字第一三○○號著有判例可資參
    照。經查，告訴人雖指稱伊係為使被告得對逸東公司交代，所以才應被告要求簽
    名、留下資料云云，惟所謂「入會申請單」，顧名思義，係指申請入會之申請書
    ，並非一般招攬之證明書，衡情告訴人如僅單純欲提供資料以為被告有向其招攬
    之證明，尚無在「入會申請單」上簽名之必要，告訴人所指，已與常情不合，況
    告訴人係簽名在系爭「入會申請表」之「信用卡簽名」欄上，並提供信用卡卡號
    供被告填寫等情，已經告訴人自承在卷（見二０四一四號偵查卷第三十八頁、本
    院卷第二十三頁），並有告訴人親自簽名之入會申請單影本在卷（見二０四一四
    號偵查卷第三頁）足憑。衡諸一般社會通念，在信用卡簽名欄內簽名，並授權填
    載信用卡號碼者，形同簽帳付款，告訴人既為大專畢業，並擔任科技公司總經理
    之高級知識分子（見本院卷第二十四頁），尚難諉為不知，是其所稱僅係單純供
    證明之用，非同意加入會員等情，亦難盡信。至證人鐘盟琦於檢察官訊問時雖證
    稱：八十八年七月七日當日告訴人有請我代為影印保留「入會日期」、「刷卡日
    期」、「授權號碼」等三個欄位空白之入會申請表，他說他留了三部分未填，是
    怕他們去請款，要我影印作證明等語（詳見八十八年度偵字第二０四一四偵查卷
    宗第三十七頁反面至第三十八頁正面、第四十五頁正面），惟其亦表明伊並不清
    楚，伊係聽告訴人所言等語（見同上偵查卷第三十七頁反面、第四十五頁），是
    既僅聽聞自告訴人所言，屬傳聞證據，其對詳情復不清楚，亦難資為被告不利之
  證明。
  (二)再者，告訴人親自簽名之入會申請表上雖有特別註明「就張小姐七月十日看到資
    料算起之七日內皆可享考慮期」云云，惟依消費者保護法第十九條第一項：「郵
    購或訪問買賣之消費者，對所受之商品不願買受時，得於收受商品後七日內，退
    回商品或以書面通知企業經營者解除買賣契約，無須說明理由及負擔任何費用或
    價款。」之規定觀之，顯見告訴人提出入會之申請後，經逸東公司審核同意，並
    發給相關資料或商品，契約即告成立，如無特別約定，告訴人自有繳費之義務，
    只是告訴人對於所受商品不願買受時，得於收受商品後七日內，退回商品或以書
    面通知企業經營者解除買賣契約，無須說明理由及負擔任何費用或價款而已。如
    告訴人於「張小姐七月十日看到資料」算起，未於七日猶豫期間內為解除契約之
    行為者，該契約即應自始有效成立。而告訴人雖陳稱有於七月十三日以電話告知
    被告不願入會一事，並提出國內長途通話明細清單一紙（見二０四一四號偵查卷
    第二十四頁）為證，惟並未提出任何該次通話之電話錄音以實其說，則其縱然有
    於七月十三日打電話與被告，然所談內容為何，是否如其所言在商談解約之事，
    尚屬不能證明，本院自難僅憑該紙國內長途通話明細清單，遽認告訴人已然於同
    年七月十三日解除契約。再者，告訴人填具入會申請書送交公司後，逸東公司固
    於八十八年七月八日出具統一發票（見八十八年偵字第二０四一四號偵查卷第四
    頁），惟告訴人於同年七月二十二日始具函向逸東公司表明「放棄」會員認證，
    並將公司發給相關資料退還，此有該函文在卷（見本院卷第六十八頁）可憑，已
    逾「張小姐七月十日看到資料」算起之七日考慮期間（即七月十七日），且逸東
    公司於八十八年七月二十六日始向信用卡中心請款，中國信託商業銀行並於八十
    八年七月二十九日始撥款予逸東公司，此有逸東公司交其關係企業逸通行銷顧問
    有限公司於八十八年七月二十六日向信用卡中心請款而於八十八年七月二十九日
    撥款進帳之請款記錄及交易明細在卷（見本院卷第三十七、三十八頁）可稽，亦
    均在前開七日考慮期間（即七月十七日）之後，是被告所屬之逸東公司縱於八十
    八年七月八日出具統一發票，且事後復未退款，亦難逕認被告有故意隱匿，未讓
    告訴人考慮，而有蓄意詐欺情事。
  (三)又告訴人雖另指稱：伊保留「入會日期」、「刷卡日期」、「授權號碼」三個欄
    位未予填寫，可證明伊不欲逸東公司先行刷卡入帳云云。然告訴人果不欲逸東公
    司先行刷卡入帳，何以簽名在系爭「入會申請表」之「信用卡簽名」欄上，並提
    供信用卡卡號供被告填寫？而信用卡之授權號碼，尚非一般持卡人所能知悉，即
    告訴人本身亦坦承不知其信用卡之授權號碼（見本院卷第二十五頁），是縱如告
    訴人所稱伊係刻意保留「入會日期」、「刷卡日期」、「授權號碼」不予填載，
    惟衡諸系爭「入會申請單」上，並無「入會日期」、「刷卡日期」或「授權號碼
    」必須由告訴人本人親自填寫之約定，且依現實上該入會申請單上資料填載情形
    顯示，除了「信用卡簽名」、「身分證字號」等少數資料係告訴人簽自填寫外，
    其餘舉如告訴人出生日期、地址、信用卡卡號等告訴人私人資料，均非出於告訴
    人筆跡，告訴人復坦承提供信用卡卡號供被告填寫等情，已如前述，則本院自難
    單憑告訴人之前未在「入會日期」、「刷卡日期」、「授權號碼」三個欄位填寫
    ，即認告訴人不欲逸東公司先行刷卡入帳。更何況告訴人不知「授權號碼」，已
    如前述，其本人如何填寫？而是否同意告訴人入會，決定權尚操在逸東公司，依
    逸東公司之作業流程，須先由逸東公司向銀行求證持卡人之信用額度無誤，核准
    同意該消費者加入會員後，才由公司填寫「入會日期」、「刷卡日期」、「授權
    號碼」等情，復經證人即逸東公司副總經理丙○○到院結證屬實（見本院卷第四
    十九頁）。該證人甚且證稱：「（問：本案你是否瞭解？）是事後被告向我呈報
    ，我們都有處理，當時告訴人有提出書面，但已經超過七天，所以我們不同意。
    」等語（見本院卷第四十九頁），是被告所辯因告訴人有親自簽名，而依照公司
    程序辦理，伊並無行使偽造文書、詐欺等語，尚非全然無據。況被告僅係公司業
    務員，為一領薪水之員工，而本件入會費僅三萬六千元，金額並非鉅大，被告何
    須冒身繫囹圄之危險，而為此偽造文書、詐欺等犯行？而被告既非公司負責人或
    股東，公司堅不退費，亦不能以此即認被告有詐欺之犯行。至證人即逸東公司會
    計潘秀霞雖證稱被告交予伊之告訴人入會申請書上，其授權號碼、入會日期及刷
    卡日期等欄均已填妥等語，亦不足為被告有罪之認定。
五、綜上各情，被告之行為尚與行使偽造文書、詐欺之構成要件有間。此外，復查無
    其他積極證據，足認被告有何行使偽造文書及詐欺之故意，按諸前揭最高法院判
    例意旨及「罪證有疑，利歸被告」之證據法則，被告被訴之犯罪，自屬不能證明
    。原審未加詳查，遽為被告有罪之諭知，核有未洽，被告上訴否認犯罪，非無理
    由，應由本院將原判決撤銷，並依法為被告無罪之諭知。
六、至逸東公司應否退費，係屬告訴人與逸東公司間之民事糾葛，應循民事途徑解決
    ，併此敘明。
據上論斷，應依刑事訴訟法第三百六十九條第一項前段、第三百六十四條、第三百零
一條第一項，判決如主文。
本案經檢察官彭坤業到庭執行職務。
中      華      民      國    九十      年      九      月     十一     日
                              臺灣高等法院刑事第四庭
                                  審判長法  官  蔡  永  昌
                                        法  官  陳  榮  和
                                        法  官  徐  昌  錦
右正本證明與原本無異。
檢察官如不服本判決應於收受送達後十日內向本院提出上訴書狀，其未敘述上訴之理
由者並得於提起上訴後十日內向本院補提理由書（均須按他造當事人之人數附繕本）
。
                                        書記官  吳  金  來
中      華      民      國    九十      年      九      月      十四    日


司法院資訊處製作；財團法人民間司法改革基金會備份。
